【裁判字號】    97,上,42
【裁判日期】    980324
【裁判案由】    返還買賣價金
【裁判全文】
臺灣高等法院民事判決                    97年度上字第42號
上  訴  人  庚○○
訴訟代理人  江肇欽律師
複代理人    彭上華律師
訴訟代理人  黃淑琳律師
被上訴人    丁○○
            乙○○
            戊○○
            己○○
            甲○○
            丙○○
            辛○○
            丑○○
            癸○○
            子○○
共      同
訴訟代理人  邱六郎律師
複代理人    邱碩松律師
上列當事人間請求返還買賣價金事件，上訴人對於中華民國九十
六年十一月九日臺灣新竹地方法院九十六年度訴字第一０二號第
一審判決提起上訴，經本院於九十八年三月十日言詞辯論終結，
判決如下：
    主  文
原判決關於命上訴人給付超過新台幣三百七十五萬二千元本息及
該部分假執行之宣告暨負擔訴訟費用之裁判均廢棄。
上廢棄部分，被上訴人在第一審之訴及假執行之聲請均駁回。
其餘上訴駁回。
第一、二審訴訟費用由上訴人負擔。
    事  實
甲、上訴人方面：
壹、聲明：
一原判決不利上訴人部分廢棄。
二上廢棄部分，被上訴人在第一審之訴及假執行之聲請均駁回。
貳、陳述：除與原判決記載相同者外，補稱略以：
一被上訴人己○○代表其餘被上訴人與伊成立和解，而被上訴人
  癸○○等人於伊提起上訴後，亦表明其等委任己○○辦理系爭
  土地糾紛之訴訟上或訴訟外和解，伊已依和解契約給付己○○
  新台幣（下同）三十萬元，被上訴人自不得再行主張。
二伊於民國八十年十二月四日向被上訴人之被繼承人林源治購買
  其所有坐落新竹縣竹東鎮○○○段一九五－一三四地號、一九
  五－一三三地號及一九四－二地號土地（下稱系爭土地）之應
  有部分，因當時系爭土地部分遭占用而占用面積不詳，雙方暫
  定被占用面積為三０五．七六平方公尺，扣除被占用土地後面
  積一七二．九六坪，以每坪十二萬元計價為二千零七十五萬五
  千二百元，並已給付予林源治，惟經測量後，實際被占用部分
  超出暫定面積一七．四二四坪，林源治應退還伊二百零九萬零
  八百八十元。
三伊縱然給付遲延，惟被上訴人未再定期催告伊給付，其解除契
  約並不合法。
參、證據：除援用原審提出者外，補提書信二份為證，並聲請訊
    問證人壬○○。
乙、被上訴人方面：
壹、聲明：上訴駁回。
貳、陳述：除與原判決記載相同者外，補稱略以：
一上訴人提出之八十年十二月四日買賣契約書之簽名與八十一年
  六月六日買賣契約書上林源治簽名及印文不符，而八十一年六
  月六日買賣契約書經上訴人、林源治及立會人傅更生親自簽名
  ，八十年十二月四日之買賣契約書則均未簽名，且印章似為同
  一人所刻，蓋用印章後又加註「被他人占用暫定一三二．八坪
  ．．」，而未在文字上加蓋印章證明雙方合意，亦未註明增添
  字句字數，顯違經驗法則。
二伊等未受領三十萬元，亦未與上訴人成立和解，就原審敗訴部
  分未提上訴，係表達善意，希望上訴人放棄上訴。
三上訴人所陳被占用面積為一五０．二四坪，係其單方陳述，兩
  造並未會算或實際測量。
參、證據：援用原審提出者。
    理  由
一本件被上訴人主張：伊等被繼承人林源治於八十一年六月六日
  與上訴人簽訂房屋買賣交換契約，約定林源治將坐落新竹縣竹
  東鎮○○路二四巷九號房屋及系爭土地應有部分售予上訴人，
  上訴人則將其於系爭土地上興建房屋中約三十五坪之房屋移轉
  予林源治，而以應給付林源治之土地增值稅新台幣（下同）二
  百二十七萬六千八百九十六元及土地款一百七十七萬六千元合
  計四百零五萬二千八百九十六元，作為林源治向上訴人購買房
  屋之價款，詎上訴人興建之房屋完工後未依約履行房屋過戶手
  續，林源治於八十九年一月催告上訴人履約，上訴人拒不置理
  ，嗣林源治死亡，伊等爰以起訴狀繕本為解除房屋買賣契約表
  示等情，爰依回復原狀規定，求為命上訴人給付三百七十五萬
  二千八百九十六元本息之判決（被上訴人超過上開金額之請求
  ，經原審駁回後，未據聲明不服）。
二上訴人則以：己○○代理其餘被上訴人與伊就系爭爭執成立和
  解契約，伊已依和解契約給付三十萬元完畢，被上訴人不得再
  為請求，又伊與林源治於八十年十二月四簽約時，系爭土地部
  分遭占用，乃以扣除暫定被占用面積一三二．八坪後餘額一七
  二．九六坪按每坪十二萬元計價，約定價金為二千零七十五萬
  五千二百元，嗣發覺實際被占用面積超過暫定被占用面積一七
  ．四二四坪，林源治應退還土地價款二百零九萬零八百八十元
  ，又林源治未依約履行保留可供汽車通行之道路供伊所建房屋
  住戶出入，致伊另以九百五十萬元向訴外人傅明生購買土地供
  出入，林源治應負債務不履行之賠償責任，縱兩造未成立和解
  ，伊亦得以和解金、林源治應退還之土地價款及應賠償之金額
  抵銷等語，資為抗辯。
三查上訴人於八十年十二月四日向被上訴人之被繼承人林源治購
  買系爭土地之應有部分，並於八十一年六月六日與林源治簽立
  房屋買賣交換契約書（下稱系爭契約），約定林源治向上訴人
  購買上訴人於系爭土地上興建之預售房屋第一層，建坪三十五
  坪，價款以上訴人原應給付之土地增值稅二百二十七萬六千八
  百九十六元、土地款（一四．八坪）一百七十七萬六千元，合
  計四百零五萬七千八百九十六元扺為購屋價款，另由上訴人簽
  發面額一百七十萬元支票交付林源治。林源治則將所有坐落竹
  東鎮○○路二四巷九號房屋歸上訴人所有，由上訴人辦理拆除
  ，上訴人賣與林源治之預售屋任由林源治挑選，俟上訴人建妥
  後，無條件將產權過戶與林源治，嗣林源治於八十九年一月催
  告上訴人，限於同年二月底以前通知前往挑選房屋，並辦理產
  權移轉及過戶手續，惟實際上林源治未曾挑選房屋，上訴人亦
  未辦理移轉及過戶手續，嗣林源治於九十三年二月二十八日死
  亡，其繼承人為被上訴人等人，被上訴人己○○於九十五年三
  月七日與上訴人及訴外人即上訴人之弟林清貴簽立保證書，其
  上記載「立保證書人林清貴玆保證庚○○於民國九十五年三月
  十四日當日出面處理與己○○間之債務關係，如到期庚○○未
  出面處理，立保證書人將負責清償債務人所欠本金新台幣四百
  零五萬二千元正，利息另議」等情，為兩造所不爭執，堪信為
  真實。
四按和解，係指當事人約定，相互讓步，以終止爭執或防止爭執
  發生之契約；和解有使當事人所拋棄之權利消滅及使當事人取
  得和解契約所定明權利之效力，民法第七百三十六條、第七百
  三十七條分別定有明文。查林源治於八十九年一月催告上訴人
  後，並未出面與上訴人協商解決雙方爭執，係由己○○及其配
  偶出面與上訴人洽商解決爭執，惟就上訴人所稱遭占用土地面
  積及通道費用負擔部分無法取得共識而無結果，已經上訴人自
  認（見本院卷一０六頁上訴人準備書狀），林源治死亡後，己
  ○○於九十五年三月七日與上訴人及林清貴簽立保證書，約定
  庚○○應於同年月十四日出面與己○○解決債務關係，否則保
  證人林清貴將負責清償上訴人所欠四百零五萬二千元債務，已
  如前述，該保證書所載金額約等同林源治購屋價款（四百零五
  萬七千八百九十六元），且上訴人明知與林源治就購買系爭土
  地仍遺有遭占用面積及通道費用等爭執，仍願在系爭保證書上
  簽名，足見上訴人已與己○○達成合意解除購買房屋契約，約
  定上訴人於同年月十四日退還四百零五萬二千元價金，如未退
  還，由林清貴負併存債務承擔義務，以解決因購地建屋及出售
  房屋所生之一切爭執之和解契約。而林源治之繼承人即被上訴
  人有十人之多，散居全省各地，己○○出面整合全體被上訴人
  意見，由被上訴人授權己○○委任訴訟代理人、進行民事訴訟
  及其他權益保障事宜，亦經被上訴人自認（見本院卷一一八頁
  ），上訴人向亦主張己○○有代理林源治全體繼承人之權，足
  認己○○係以兼其餘被上訴人代理人地位與上訴人、林清貴簽
  立系爭保證書，系爭保證書之效力應及於全體被上訴人。
五上訴人為系爭保證書履行問題，與己○○約定於九十五年三月
  十四日在新竹縣警察局芎林分局芎林派出所協商，上訴人邀某
  立法委員張姓國會助理、新竹縣議員林章傑、得鑫土地開發實
  業有限公司股東黃士杰、壬○○，己○○則邀其同學之配偶及
  有黑道背景之人約五人同往協商，約經二小時之協商，上訴人
  要林清貴來載他去領錢，領得三十萬元交付己○○等情，經林
  章傑、黃士杰、壬○○分別證述在卷，己○○亦自認其同學之
  配偶告訴她「現在要等拿錢，．．錢是要給黑道的，黑道拿到
  錢後，有把其中部分分給我同學的先生」，且被上訴人對於原
  判決認定己○○曾受領該三十萬元，就該部分為被上訴人敗訴
  判決並未提起上訴而告確定，其等於本院否認受領該三十萬元
  云云，自不足採。上訴人辯稱兩造關於系爭買賣契約所生爭執
  ，已經於該次協商達成以三十萬元和解云云，為被上訴人所否
  認，林章傑、黃士杰、壬○○等人之證詞雖附合上訴人辯解，
  惟己○○甫於九十五年三月七日代理被上訴人全體與上訴人成
  立以四百零五萬二千元解決爭議之和解契約，邀同有黑道背景
  之人參與履行上開和解契約之協商，如認其願以不到一成之三
  十萬再行成立和解，尚與事理不符，而林章傑為地方級民意代
  表、張姓助理為中央級民意代表之助理、黃士杰、壬○○從事
  土地開發，均具備協助解決紛爭之能力，倘上訴人與己○○經
  二小時慎重談判，有意以三十萬元達成和解，自應將和解過程
  及結果記載於書面或取回上述保證書，始符常情，林章傑、黃
  士杰、壬○○等人證詞，與常理不符，不足採信。
六綜上所述，被上訴人由己○○代理與上訴人就其等被繼承人林
  源治與上訴人購地及購屋所生爭執，達成合意解除契約，林源
  治同意返還四百零五萬二千元之和解契約，林源治已給付其中
  三十萬元，則被上訴人自得依和解契約請求上訴人給付未付之
  三百七十五萬五千元及其法定遲延利息，其超過此部分之請求
  ，於法無據。上訴人雖辯稱林源治應退還遭占用面積之價款二
  百零九萬零八百八十元，並賠償未履行提供通道供通行所致損
  害九百五十萬元，並得以之為抵銷抗辯。惟兩造係就購地所生
  爭執及購屋糾紛達成前述和解，已如前述，縱上訴人曾有此權
  利，亦已因和解而拋棄，已不得再為抗辯。原判決就上開應准
  許部分，為命上訴人給付之判決，並依兩造之聲請，分別為假
  執行或免為假執行宣告，雖非全以此為理由，惟結論並無不合
  ，仍應予以維持。上訴論旨，指摘此部分原判決不當，求予廢
  棄，非有理由。至原判決命上訴人給付超過上開應准許部分，
  尚有未洽，上訴意旨，指摘該部分原判決為不當，聲明廢棄改
  判，非無理由，爰由本院廢棄該部分原判決，改判駁回被上訴
  人該部分之訴及假執行之聲請，以昭適法。又被上訴人雖主張
  行使法定解除權解除系爭購屋契約，依回復原狀規定請求返還
  買賣價金，惟其主張事實本包括系爭保證書，應認其真意係依
  契約解除後回復原狀規定請求返還買賣價金，上訴人應返還之
  價金復以系爭保證書予以確定，本院於被上訴人主張之事實及
  法律關係為上開認定，尚不生訴外裁判問題，附此敘明。
七據上論結，本件上訴為一部有理由、一部無理由。依民事訴訟
  法第四百四十九條第二項、第四百五十條、第七十九條但書，
  判決如主文。
中    華    民    國    98    年    3    月    24     日
                    民事第九庭
                        審判長法  官    黃熙嫣
                              法  官    陳玉完
                              法  官    鄭傑夫
正本係照原本作成。
被上訴人不得上訴。
上訴人如不服本判決，應於收受送達後20日內向本院提出上訴書
狀，其未表明上訴理由者，應於提出上訴後20日內向本院補提理
由書狀（均須按他造當事人之人數附繕本）上訴時應提出委任律
師或具有律師資格之人之委任狀；委任有律師資格者，另應附具
律師資格證書及釋明委任人與受任人有民事訴訟法第466條之1第
1項但書或第2項（詳附註）所定關係之釋明文書影本。
中    華    民    國    98    年    3     月    26    日
                              書記官    廖逸柔
附註：
民事訴訟法第466條之1（第1項、第2項）：
對於第二審判決上訴，上訴人應委任律師為訴訟代理人。但上訴
人或其他法定代理人具有律師資格者，不在此限。
上訴人之配偶、三親等內之血親、二親等內之姻親，或上訴人為
法人、中央或地方機關時，其所屬專任人員具有律師資格並經法
院認為適當者，亦得為第三審訴訟代理人。


司法院資訊處製作；財團法人民間司法改革基金會備份。
